臺灣高雄地方法院民事判決
110年度訴字第1333號
原      告  中鋼社區四期管理委員會


法定代理人  傅文淵
訴訟代理人  張宗隆律師
被      告  莊明聖
上列當事人間請求拆除地上物等事件，本院於民國111年6月7日
言詞辯論終結，判決如下：
    主  文
被告應將坐落高雄市○○區○○段○○段○○○地號土地東南方如附圖斜
線所示空地之水泥磁磚地面刨除，並挪移留置其上之物品騰空返
還予土地全體共有人。
被告應給付原告新臺幣貳萬伍仟元，及自民國一一〇年八月十二
日起至清償日止，按週年利率百分之五計算之利息，並自民國一
一〇年七月二十日起至騰空返還前項土地之日止，每年給付原告
新臺幣伍仟元。
訴訟費用由被告負擔。
本判決第一項，於原告以新臺幣陸拾萬元為被告供擔保後，得假
執行。但被告如以新臺幣壹佰陸拾壹萬柒仟元為原告預供擔保，
得免為假執行。
    事實及理由
一、原告主張：被告於民國102年間購買門牌號碼高雄市○○區○○○
    路00號房屋（下稱系爭房屋），為中鋼社區四期之區分所有
    權人，系爭房屋前方為區分所有權人共有坐落高雄市○○區○○
    段○○段000地號土地東南方如附圖斜線所示之空地（下稱系
    爭土地），供作社區花園使用。被告為共有人之一，未徵得
    其他共有人同意下，竟長期將系爭土地供作其停放車輛、擺
    放花盆、晾曬衣服，且做為系爭房屋改向後之大門出入之用
    ，而社區1樓住戶大門均設在公共樓梯間出入，系爭房屋大
    門改向後，陽臺外推，並以水泥磁磚階梯直接出入系爭土地
    ，側邊圍牆上加蓋鐵皮屋頂，塗銷路旁停車格線，在道路及
    系爭土地間增加高水泥坡道，讓其車輛容易進入系爭土地停
    放，已排除、侵害其他共有人之使用。被告無權占有系爭土
    地受利益，並致該土地之共有人受損害，原告就共用部分有
    管理權，則其本於管理該法定空地所生之私法上爭議，無論
    為保管、使用或收益，均有訴訟實施權及請求權，自得請求
    被告償還自起訴時回溯5年相當於租金之不當得利新臺幣（
    下同）25,000元（計算式：5,000元／年×5年＝25,000元），
    及自起訴後至返還系爭土地之日止，按年給付5,000元。爰
    依公寓大廈管理條例第9條2、4項、民法第767條第1項、第8
    21條及第179條規定，提起本件訴訟等情。並聲明求為命㈠被
    告應將系爭土地東南方如附圖斜線所示空地之水泥磁磚地面
    刨除，並挪移留置其上之物品騰空返還予土地全體共有人；
    ㈡被告應給付原告25,000元及自起訴狀繕本送達翌日起至清
    償日止，按週年利率計算5%計算之利息，並自起訴後至騰空
    返還上開土地之日止，每年給付5,000元；㈢第1項部分，願
    供擔保請准宣告假執行之判決。
二、被告則以：系爭房屋之現況與伊於102年5月間向前手即訴外
    人曾議賢、曾紫綺購買時，並無二致，伊於購入系爭房屋後
    即未再有增建，乃善意第三人。伊為系爭土地之共有人，就
    應有部分比例而言，有使用權，停車也是使用權，為何伊不
    能使用系爭土地等語，資為抗辯。並聲明：駁回原告之訴。
三、兩造間之不爭執事項：
  ㈠被告於102年間購買系爭房屋。
  ㈡被告有使用系爭土地。
  ㈢原告並未依社區停車位分配表向被告收取受分配停車格之管
    理費。（111年6月7日言詞辯論筆錄第4頁，訴卷頁110）
四、本院判斷：
  ㈠按所有人對於無權占有其所有物者，得請求返還之；對於妨
    害其所有權者，得請求除去之之；各共有人對於第三人，得
    就共有物之全部為本於所有權之請求。民法第767條第1項、
    第821條分別定有明文。而住戶對共用部分之使用應依其設
    置目的及通常使用方法為之，除另有約定者從其約定外，住
    戶如違反前揭共用部分之使用，管理委員會應予制止，並得
    按其性質訴請法院為必要之處置；如有損害並得請求賠償；
    共用部分之管理、維護，由管理委員會為之，公寓大廈管理
    條例第9條第2、4項及第10條第2項亦有明定。查系爭土地為
    中鋼社區四期之區分所有權人分別共有之共用部分，被告於
    102年間買受系爭房屋之同時，亦取得系爭土地之應有部分
    ，有系爭土地之土地登記第一類謄本（所有權個人全部）及
    系爭房屋之建物登記第一類謄本（所有權個人全部）在卷可
    稽（雄司調卷頁73至111）。
  ㈡原告主張：被告將系爭房屋大門改向系爭土地，陽臺外推，
    並以水泥磁磚階梯直接出入系爭土地，占用如附圖所示之系
    爭土地供其停放車輛、擺放花盆、晾曬衣物。而系爭土地係
    用以栽植綠化之花園等情，為被告執以前詞置辯。查原告主
    張上開事實，業據其提出核屬相符之被告不爭執照片、住戶
    規約、110年5月5日中鋼社區四期管委會議案等為證（雄司
    調卷頁41至43、53，訴卷頁27至28、79至85、109），並經
    本院勘驗屬實，製有勘驗筆錄、勘驗照片及高雄市政府地政
    局前鎮地政事務所（下稱前鎮地政）111年4月12日函送受囑
    託製作之土地複丈成果圖即附圖）等在卷可稽（訴卷頁41至
    53、57至59），可見被告使用已鋪設水泥磁磚之系爭土地如
    附圖斜線所示面積42平方公尺，供其停放車輛、擺放花盆、
    晾曬衣物，已違反系爭土地設置目的及通常使用之方法，洵
    堪認定。被告亦於勘驗時自承：系爭土地為其進出大門所使
    用，前屋主留下之盆栽亦為其繼續留用等語（訴卷頁44），
    益徵原告此部分主張之事實，應為信實。
  ㈢原告復主張：系爭土地為中鋼社區四期區分所有權人分別共
    有之共用部分，被告繼受使用已鋪設水泥磁磚之系爭土地供
    其停放車輛、擺放花盆、晾曬衣物之用，未經其他共有人之
    同意，為無權占用等語，而被告並未舉證證明其如此使用有
    何正當權源，應屬無權占用無訛。
  ㈣參諸被告所提其與訴外人曾議賢、曾紫綺間簽立系爭房屋（
    含基地）之不動產買賣契約書第8條「其他特約事項（贈送
    傢俱）」第6款「現況交屋」約定「一樓前方鋪設磁磚處為
    本戶之停車」（審訴卷頁72），足認被告於102年間買受系
    爭房屋（含基地）時，即已自其前手曾議賢、曾紫綺繼受取
    得「一樓前方鋪設磁磚處」停車空間即系爭土地鋪設水泥磁
    磚及其他地上物之事實上處分權，至為明灼。
  ㈤被告提出現況照片2張、Google Map於2009年9月、2012年1月
    、2014年4月、2015年3月、2018年11月街景擷圖及其先後於
    2021年8月23至29日拍攝之系爭土地照片若干幀（訴卷頁29
    、審訴卷頁81至88、94至96），抗辯：在其買受系爭房屋前
    ，系爭土地上即已鋪設磁磚，與其買受系爭房屋後迄今之現
    況並未改變等語，雖為原告所不爭執（111年1月4日言詞辯
    論筆錄第4頁，訴卷頁28；111年6月7日言詞辯論筆錄第5頁
    ，訴卷頁111），惟系爭土地為中鋼社區四期區分所有權人
    分別共有之共用部分，且係用以栽植綠化之花園，而被告繼
    受使用系爭土地，違反系爭土地應依其設置目的及通常使用
    之使用方法等各情，已如前述，則被告辯稱：其為善意第三
    人，亦為系爭土地之共有人，就應有部分比例有使用權，停
    車也是使用權，為何其就不能使用系爭土地云云，要無可採
    。
  ㈥按依不當得利之法則請求返還不當得利，以無法律上之原因
    而受利益，致他人受有損害為其要件，故其得請求返還之範
    圍，固應以對方所受之利益為度，非以請求人所受損害若干
    為準（最高法院61年台上字第1695號前民事判例要旨參照）
    ，惟於審酌對方所受之利益時，如無客觀具體數據可資計算
    ，請求人所受損害之數額，未嘗不可據為計算不當得利之標
    準。無權占用他人土地，可能獲得相當於租金之利益，為社
    會通常之觀念。而基地租金之數額，除以基地申報地價為基
    礎外，尚須斟酌基地之位置，工商業繁榮之程度，承租人利
    用基地之經濟價值及所受利益等項，以為決定。查被告無權
    占用系爭土地如附圖斜線所示之面積42平方公尺，詳如前述
    ，其因此可能獲得相當於租金數額之利益甚明。徵諸土地法
    第97條第1項及第101條規定，城市地方房屋之租金，以不超
    過土地及其建築物申報總價年息10%為限，於租用基地建築
    房屋亦準用之。系爭土地南側面臨路寬6公尺之平和六路，
    東側面臨路寬12公尺之鋼平街，周邊附連土地有中鋼社區四
    期設置區分所有權人使用之私有停車位，為住宅區，幾無商
    業活動等情，有前開勘驗筆錄、勘驗照片可證。又系爭土地
    於110年7月20日本件訴訟繫屬之日回溯5年之申報地價分別
    均為每平方公尺6,800元，有原告提出被告不爭執地價第一
    類謄本為證（訴卷頁113），依如附圖斜線所示面積為42平
    方公尺，而原告係以中鋼社區四期每年停車管理費5千元為
    請求，有原告提出被告不爭執之中鋼社區四期收取停車管理
    費之免用統一發票收據、109年中鋼四期眷舍（基金）收支
    明細表為證（雄司調卷頁59，訴卷頁28、87、109），經核
    未逾土地法相關規定，且應屬被告所受相當之利益。
五、綜上所述，系爭土地為中鋼社區四期之共用部分，被告未依
    該共用部分之設置目的及通常使用方法，未經共有人同意，
    繼受使用鋪設水泥磁磚之系爭土地，為無權占用。從而，原
    告依公寓大廈管理條例第9條2、4項、民法第767條第1項、
    第821條及第179條等規定，請求被告應將系爭土地如附圖斜
    線所示之水泥磁磚地面刨除，並挪移留置其上之物品騰空返
    還予土地全體共有人；暨請求被告應給付原告25,000元及自
    起訴狀繕本送達翌日即110年8月12日起至清償日止之法定遲
    延利息，並自起訴即110年7月20日起至騰空返還系爭土地之
    日止，每年給付原告5千元，均為有理由，應予准許。關於
    被告應刨除水泥磁磚地面、挪移物品並騰空返還土地部分，
    原告陳明願供擔保聲請宣告假執行，經核無不合，爰酌定相
    當擔保金額准許之；併依職權酌定相當之擔保金額宣告被告
    得預供擔保免為假執行。本件事證已臻明確，是兩造其餘主
    張、抗辯等陳述及卷附其他證據，經本院斟酌後，咸認與判
    決結果不生影響，均毋庸再予論述，附此敘明。
據上論結，本件原告之訴為有理由，依民事訴訟法第78條、第39
0條第2項、第392條第2項，判決如主文。
中　　華　　民　　國　　111 　年　　6 　　月　　24　　日
                  民事第一庭  法　官　劉定安
以上正本係照原本作成。
如對本判決不服，應於判決送達後20日之不變期間內，向本院提
出上訴狀並表明上訴理由（須附繕本）。
如委任律師提起上訴者，應一併繳納上訴審裁判費。
中　　華　　民　　國　　111 　年　　6 　　月　　24　　日
                              書記官  陳鈺甯